【裁判字號】    89,訴,2790
【裁判日期】    900710
【裁判案由】    損害賠償
【裁判全文】
臺灣高雄地方法院民事判決  八十九年度訴字第二七九○號
    原      告  乙○○
                甲○○
                戊○○○
                游蕭
                丁○○
    被      告  丙○○(即黃丙.
右當事人因偽造文書案件，經原告提起附帶民事訴訟，請求損害賠償事件，由本院刑
事庭裁定移送本院民事庭審理，本院判決如左：
    主    文
被告應給付原告乙○○新台幣柒拾參萬元，及自民國八十九年四月二十一日起至清償
日止按年息百分之五計算之利息。
被告應給付原告甲○○新台幣玖拾貳萬元，及自民國八十九年四月二十一日起至清償
日止按年息百分之五計算之利息。
被告應給付原告戊○○○新台幣參拾捌萬元，及自民國八十九年四月二十一日起至清
償日止按年息百分之五計算之利息。
被告應給付原告游麗新台幣壹佰伍拾肆萬元，及自民國八十九年四月二十一日起至
清償日止按年息百分之五計算之利息。
被告應給付原告丁○○新台幣肆拾壹萬元，及民國自八十九年四月二十一日起至清償
日止按年息百分之五計算之利息。
訴訟費用由被告負擔。
本判決第一項至第五項得假執行。
    事    實
甲、原告方面：
  一、聲明：如主文所示。
  二、陳述：被告意圖為自己不法之所有，自民國八十五年三月五日起，在高雄縣內
      門鄉○○村○○路一八０號住處，由訴外人黃清為會首，組織如附表一所示之
      民間互助會，原告等人不疑有詐，應其所請各參與上開互助會。被告遂基於概
      括犯意，自八十七年二月起，於每月五日開標日期，連續在上開住處，冒用會
      員即原告乙○○、甲○○、戊○○○、游麗、丁○○之名義，而偽造標單並
      持以行使參加競標並標取會款，迨得標後，向原告等人收取會款，原告等人不
      疑有詐，將會款交付被告，足以生損害於原告等人。詎原告等人於如附表一所
      示之互助會屆期欲收取會款時遭拒，始知受騙。爰依侵權行為及合會契約之法
      律關係，請求被告給付如聲明所示之金額。
  三、證據：提出本院八十九年訴字第四二一號、臺灣高等法院高雄分院八十九年上
      訴字第一五四四號刑事判決各一份。
乙、被告方面：
  一、聲明：
  （一）被告應給付原告乙○○超過五十四萬五千元部分；給付原告甲○○超過六十
        五萬三千六百元部分；給付原告戊○○○超過二十八萬七千二百元部分；給
        付原告游蕭超過十一萬六千八百元部分；給付原告丁○○超過三十一萬一
        千六百元部分均駁回。
  （二）超過第一項請求部分訴訟費用，均由原告負擔。
  二、陳述：
  （一）系爭互助會所有會單帳冊均告遺失，然被告僅積欠原告乙○○五十六萬五千
        元，業以現金給付原告乙○○二萬元，尚積欠五十四萬五千元。被告積欠原
        告甲○○八十八萬一千六百元，原告甲○○於刑事審判中自認已收到被告給
        付之會款二十萬元，另有二萬八千元為原告甲○○向被告所經營之超商進貨
        中之貨款抵銷，則被告總計業已支付原告甲○○二十二萬八千元，尚積欠六
        十五萬三千六百元。被告積欠原告戊○○○會款二十九萬七千二百元，業已
        支付其會款一萬元，尚積欠會款二十八萬七千二百元。被告共積欠原告游蕭
        一百五十二萬八千元，原告亦自認收到會款三十六萬，其中二萬元係以現
        金給付，另三十四萬被告電匯至原告游蕭之帳戶，是此部分之會款應扣除
        ，僅積欠一百一十六萬八千元。被告共積欠原告丁○○會款三十一萬一千六
        百元，非其所主張之四十一萬元。
  （二）依證人機珠敏於八十九年十二月一日下午三時於另刑案庭訊時證稱：「我標
        到的這次我有到場，這次有一個老先主和我競標，開標之前我有到丙○○家
        說我要標一千八百元，當天開標的時候有一個老先生在我之前到場，後來會
        首就說我以一千八百元得標。」足見被告於八十七年初之民間互助會開標時
        ，並無偽造原告等人名義投標之標單，渠僅以口頭告知到場投標之會員機珠
        敏、許清華等人，既無任何偽造之標單存在，被告又何來偽造文書冒標之犯
        行。
  三、證據：提出存摺交易明細一份、收據二份、訊問筆錄三份、會款支付明細表五
      份。
    理    由
一、按訴狀送達後，原告不得將原訴變更或追加他訴，但不甚礙被告之防禦及訴訟之
    終結者，則不在此限，為民事訴訟法第二百五十五條第一項第七款所規定。原告
    因本院八十九年度訴字第四二一號刑事判決依侵權行為之法律關係，請求被告賠
    償如主文所示之損害，嗣原告於本院審理中就本案系爭會款乃追加依合會契約法
    律關係請求，此乃請求權之競合，因本案於歷次準備程序及言詞辯論時，兩造即
    已就系爭會款金額為攻擊防禦，是此追加應不甚礙被告之追加及訴訟之終結，故
    原告前開追加，理應准許，併予審理，先予敘明。
二、原告主張：被告意圖為自己不法之所有，自八十五年三月五日起，在高雄縣內門
    鄉○○村○○路一八０號住處，由訴外人黃清為會首，組織如附表一所示之民間
    互助會，原告等人不疑有詐，應其所請各參與上開互助會。被告遂基於概括犯意
    ，自八十七年二月起，於每月五日開標日期，連續在上開住處，冒用會員即原告
    乙○○、甲○○、戊○○○、游蕭、丁○○之名義，而偽造標單並持以行使參
    加競標並標取會款，迨得標後，向原告等人收取會款，原告等人不疑有詐，將會
    款交付被告，足以生損害於原告等人等語。被告則以：被告僅積欠原告乙○○五
    十六萬五千元，業以現金給付原告乙○○二萬元，尚積欠五十四萬五千元。被告
    積欠原告甲○○八十八萬一千六百元，原告甲○○已於刑事審判中自認已收到被
    告給付之會款二十萬元，而其中二萬八千元由原告甲○○向被告所經營之超商進
    貨之貨款中抵銷，則被告總計業已支付原告甲○○二十二萬八千元，尚積欠六十
    五萬三千六百元。被告積欠原告戊○○○會款二十九萬七千二百元，業已支付其
    會款一萬元，尚積欠會款二十八萬七千二百元。被告共積欠原告游蕭一百五十
    二萬八千元，原告亦自認收到會款三十六萬，其中二萬元係以現金給付，另三十
    四萬被告電匯至原告游蕭之帳戶，是此部分之會款應扣除，僅積欠一百一十六
    萬八千元被告共積欠原告丁○○會款三十一萬一千六百元，非其所主張之四十一
    萬元。而依證人機珠敏之證詞，被告於八十七年初之民間互助會開標時，並無偽
    造原告等人名義投標之標單，渠僅以口頭告知到場投標之會員機珠敏、許清華等
    人，既然無任何偽造之標單存在，被告又何來偽造文書冒標之犯行等語資為抗辯
    。
三、本件原告等人主張其參加由被告所召集，如附表一編號一所示之互助會，詎被告
    為填補所經營超市之虧損，基於意圖為自己不法之所有及行使偽造準私文書之概
    括犯意，利用活會會員未親自到場競標之機會，先後五次在空白字條上偽造活會
    會員即原告等人之署押及一千二百元及一千八百元不等利息之標單，冒名參與競
    標並得標，使其他未得標之活會會員因而陷於錯誤，誤以為係該被冒名之會員得
    標而交付會款，足以生損害於原告等人。嗣於八十八年二月五日該互助會最後一
    會時，原告等人均欲向被告收取尾會之會款時，發覺該民間互助會之最後一會竟
    仍有六會未標取，原告等人始知受騙。而原告等人所參加由被告所召集，如附表
    一所示之其餘互助會，亦於八十八年二月止會，原告等人所繳交之會款均未獲償
    還等情，業據其提出本院八十九年度訴字第四二一號、臺灣高等法院高雄分院八
    十九年度上訴字第一五四四號刑事判決各一份為證，復為被告所不否認，堪信為
    真實。
四、被告雖抗辯稱：其已給付原告乙○○二萬元、原告甲○○二十二萬八千元、戊○○○會款一萬元、游蕭會款三十六萬元，此部分皆應扣除等語，並提出存摺交
    易明細一份、收據二份、訊問筆錄三份、會款支付明細表五份為證，然為原告所
    否認。經查：被告支付原告石文已二萬元之部分，原告乙○○業已於起訴時扣除
    此部分之金額  (680000＋00000－00000＝730000)；原告甲○○部分亦於起訴時
    扣除已收取之會款二十萬元  (680000＋000000－000000＝920000)，而被告所稱
    原告甲○○因向被告經營之超商進貨貸款二萬八千元，而就此部分主張抵銷等情
    ，並未舉證以實其說；而被告稱已支付原告戊○○○一萬元部分，雖提出訊問筆
    錄一份在卷可稽，然該訊問筆錄中原告戊○○○係稱：八十八年過年時，是黃清
    拿一萬元給我等語，並非被告所支付予原告，亦未稱是否為清償系爭互助會之會
    款，是被告此部分之抗辯，亦不足採。至被告所稱已支付原告游蕭三十六萬部
    分，原告游蕭亦於起訴時扣除此部分之金額     (680000＋520000＋440000＋
    140000 ＋000000－000000＝0000000)，是被告上開抗辯，皆不足採。
五、按民間合會係會首與會員間所訂立之契約，會員與會員間並無法律關係存在，合
    會定期開標以標金（即所謂會息）最高者為得標，會員得標時應付會金，此項標
    金為未得標會員所應得之利益，會首倒會，應認為有損害未得標會員之行為，對
    於未得標之會員，除應給付原繳會款外，並應負給付標金之義務（最高法院六十
    三年度台上字第一一五九號判決要旨參照）。經查：
（一）附表一編號一之合會：該合會自八十五年三月五日起至八十八年二月五日止，
      採內標制，每會一萬元，被告應給付原告會款之數額應如附表二所示。
（二）附表一編號二之合會：該合會已進行至第二十六會，採內標制，每會一萬元，
      原告游蕭參加二會，被告應給付原告游蕭會款之數額為五十二萬元。
（三）附表一編號三之合會：該合會已進行至第十一會，採內標制，每會二萬元，原
      告甲○○參加二會，游蕭參加二會，被告應給付原告甲○○、游蕭各四十
      四萬元。
（四）附表一編號四之合會：該合會已進行至第七會，採內標制，每會一萬元，原告
      乙○○、丁○○各參加一會，游蕭參加二會，被告應給付原告乙○○、丁○○各七萬元，游蕭十四萬元。
（五）附表一編號五之合會：該合會已進行至第四會，採內標制，每會一萬元，原告
      戊○○○參加一會，游蕭參加三會，被告應給付原告戊○○○四萬元，游蕭
      各十二萬元。
    從而，原告等人本於合會契約法律關係，請求被告給付會款如附表三所示之金額
    及自起訴狀繕本送達之翌日（即八十九年四月二十一日）起至清償日止，按年息
    百分之五計算之利息，即屬依法有據，應予准許。
六、綜上所述，原告等人依合會契約之法律關係，請求被告給付如主文第一項至第五
    項所示之金額，為有理由，應予准許。至原告另依侵權行為之法律關係，請求被
    告給付如主文第一項至第五項所示之金額，惟原告依合會契約之法律關係，請求
    損害賠償，已得勝訴判決，業如前述，爰不另就原告主張依侵權行為之法律關係
    請求損害賠償，有無理由予以審酌，併予敘明。
七、假執行部分：原告依據合會契約法律關係請求被告給付會款，依據民事訴訟法第
    三百八十九條第一項第三款及第四百二十七條第二項第七款規定，應依職權宣告
    假執行，原告此部分陳明願供擔保准許假執行，乃屬贅述，併此敘明。
八、據上論結，本件原告之訴為有理由，依民事訴訟法第七十八條、第三百八十九條
    第一項第三款，判決如主文。
中      華      民      國    九十      年      七      月      十      日
                              臺灣高雄地方法院民事第五庭
~B審判長法官  朱玲瑤
~B法      官  吳為平
~B法      官  吳錦佳
右為正本係照原本作成。
如不服本判決，應於送達後廿日內，向本院提出上訴狀並表明上訴理由，如於本
判決宣示後送達前提起上訴者，應於判決送達後十日內補提上訴理由書（須附繕本）。
中      華      民      國    九十      年      七      月      十      日
~B法院書記官  周祺雯
~F0
附表一：
┌────┬────────┬────┬──────┬────┬────┐
│編號    │期間            │每會金額│會員名稱    │已繳交會│備註    │
│        │                │        │            │款      │        │
├────┼────────┼────┼──────┼────┼────┤
│一      │八十五年三月五日│一萬元  │乙○○      │六十八萬│        │
│        │起至八十八年二月│        │            │元      │        │
│        │五日止（每月五日│        ├──────┼────┼────┤
│        │開標）          │        │甲○○      │四十八萬│得標一會│
│        │                │        │            │元      │，收取會│
│        │                │        │            │        │款二十萬│
│        │                │        │            │        │元。    │
│        │                │        │            │        │        │
│        │                │        ├──────┼────┼────┤
│        │                │        │戊○○○    │三十四萬│        │
│        │                │        │            │元      │        │
│        │                │        ├──────┼────┼────┤
│        │                │        │游蕭      │三十四萬│以游志斌│
│        │                │        │            │元      │名義入會│
│        │                │        ├──────┼────┼────┤
│        │                │        │丁○○      │三十四萬│        │
│        │                │        │            │元      │        │
├────┼────────┼────┼──────┼────┼────┤
│二      │八十六年六月十日│一萬元  │游蕭      │五十二萬│於八十八│
│        │起至八十八年九月│        │            │元      │年二月起│
│        │十日止（每月十日│        │            │        │止會    │
│        │開標，每三月加標│        │            │        │        │
│        │一次）          │        │            │        │        │
├────┼────────┼────┼──────┼────┼────┤
│三      │八十七年三月一日│二萬元  │甲○○      │四十四萬│參加二會│
│        │起（每月一日開標│        │            │元      │，於八十│
│        │，共二十一會）  │        │            │        │八年二月│
│        │                │        │            │        │間止會  │
│        │                │        ├──────┼────┼────┤
│        │                │        │游蕭      │四十四萬│以文和、│
│        │                │        │            │元      │蕭玉桃名│
│        │                │        │            │        │義參加二│
│        │                │        │            │        │會，於八│
│        │                │        │            │        │十八年二│
│        │                │        │            │        │月間止會│
├────┼────────┼────┼──────┼────┼────┤
│四      │八十七年六月二十│一萬元  │乙○○      │七萬元  │八十八年│
│        │日起（每月二十日│        │            │        │二月間止│
│        │開標，共二十八會│        │            │        │會      │
│        │）              │        ├──────┼────┼────┤
│        │                │        │游蕭      │十四萬元│以蕭阿華│
│        │                │        │            │        │名義參加│
│        │                │        │            │        │二會    │
│        │                │        ├──────┼────┼────┤
│        │                │        │丁○○      │七萬元  │        │
├────┼────────┼────┼──────┼────┼────┤
│五      │八十七年九月十五│一萬元  │戊○○○    │四萬元  │八十八年│
│        │日起至八十九年八│        │            │        │二月間止│
│        │月十五日止（每月│        │            │        │會      │
│        │十五日開標，共二│        ├──────┼────┼────┤
│        │十四會）        │        │游蕭      │十二萬元│以游志斌│
│        │                │        │            │        │、游佳玉│
│        │                │        │            │        │名義參加│
│        │                │        │            │        │三會    │
└────┴────────┴────┴──────┴────┴────┘
附表二：
（一）原告乙○○部分：
    該合會自八十五年三月五日起至八十八年二月五日止，原告參與二會，而該會進
    行至三十四會，扣除已收取之會款二萬元，故被告應給付原告乙○○六十六萬元
    。
（二）原告甲○○部分：
    該合會自八十五年三月五日起至八十八年二月五日止，原告參與二會，並得標一
    會，收取會款二十萬元，而該會進行至三十四會，故被告應給付原告甲○○四十
    八萬元。
（三）原告戊○○○部分：
    該合會自八十五年三月五日起至八十八年二月五日止，原告參與一會，而該會進
    行至三十四會，故被告應給付原告戊○○○三十四萬元。
（四）原告游蕭部分：
    該合會自八十五年三月五日起至八十八年二月五日止，原告參與二會，而該會進
    行至三十四會，扣除已收取之會款三十六萬元，故被告應給付原告游蕭三十二
    萬元。
（五）原告丁○○部分：
    該合會自八十五年三月五日起至八十八年二月五日止，原告參與一會，而該會進
    行至三十四會，故被告應給付原告丁○○三十四萬元。
附表三：
（一）原告乙○○部分：
    六十六萬元＋七萬元＝七十三萬元
（二）原告甲○○部分：
    四十八萬元＋四十四萬元＝九十二萬元
（三）原告戊○○○部分：
    三十四萬元＋四萬元＝三十八萬元
（四）原告游蕭部分：
    三十二萬元＋五十二萬元＋四十四萬元＋十四萬元＋十二萬元＝一百五十四萬元
（五）原告丁○○部分：
    三十四萬元＋七萬元＝四十一萬元


司法院資訊處製作；財團法人民間司法改革基金會備份。
